【裁判字號】    98,易,3989
【裁判日期】    981231
【裁判案由】    詐欺
【裁判全文】
臺灣臺中地方法院刑事判決              98年度易字第3989號
公  訴  人  臺灣臺中地方法院檢察署檢察官
被      告  甲○○
上列被告因詐欺案件，經檢察官提起公訴（98年度偵緝字第2284
、2285號），被告於準備程序中就被訴事實為有罪之陳述，經告
以簡式審判之旨，並聽取意見後，本院合議庭裁定由受命法官獨
任進行簡式審判程序，判決如下：
    主    文
甲○○幫助意圖為自己不法之所有，以詐術使人將本人之物交付
，處拘役伍拾伍日，如易科罰金，以新臺幣壹仟元折算壹日。
    犯 罪 事 實
一、甲○○依一般社會生活之通常經驗，應可知悉一般人均可自
    行申請金融帳戶使用，如非意圖供犯罪使用，無收取他人金
    融帳戶之必要，並可預見提供金融帳戶供人使用，可能幫助
    他人作為詐欺被害人匯款之用，藉以遂行詐欺犯行，並逃避
    檢警人員之追緝，竟仍基於幫助他人詐欺取財之不確定犯意
    ，於民國97年11月12日某時許，在其認識之網友施佳褒（未
    據起訴）位於臺中縣大里市某處住處，將其於彰化商業銀行
    清水分行（下稱彰化銀行清水分行）申設之帳號0000000000
    0000號帳戶及國泰世華商業銀行清水分行（下稱國泰世華銀
    行清水分行）申設之帳號000000000000號之帳戶存摺、提款
    卡及密碼等資料，交付予施佳褒，由施佳褒交付予詐欺集團
    成員，此方式幫助詐欺集團成員遂行詐欺犯行。嗣取得甲○○上開帳戶資料之詐欺集團成員，基於意圖為不法所有之犯
    意聯絡，（一）、於97年11月11日中午12時許，先以電話自
    稱係高雄縣警察局警官，向丁○○表示其遭冒名開立人頭帳
    戶，將有高雄縣地檢署書記官與其聯繫。隨後另一名詐欺集
    團成員再打電話自稱為高雄縣地檢署書記官，佯稱因其帳戶
    遭冒用，要求依指示將帳戶內存款提領匯至所指定安全帳戶
    內，丁○○因而陷於錯誤，於97年11月12日下午1時50分許
    ，臨櫃匯款新臺幣（下同）95萬元至甲○○上開國泰世華銀
    行清水分行帳戶內；（二）、於97年11月13日上午9時許，
    先以電話自稱高雄市警察局警官，向戊○○表示其涉及洗錢
    案件及人頭帳戶將提起公訴，並製作語音筆錄，稱會將該語
    音筆錄傳給書記官。隨後另一名詐欺集團成員再打電話自稱
    高雄市法院書記官，佯稱已收到先前製作之語音筆錄，要求
    其將銀行定存解約存入指定帳戶內，戊○○因而陷於錯誤，
    遂於同日中午12時23分許，臨櫃匯款70萬元至甲○○上開彰
    化銀行清水分行帳戶內；（三）、於97年11月13日上午10時
    許，先以電話自稱桃園縣警察局中壢分局警員，向丙○○表
    示其遭冒名開戶，為確認其名下帳戶是否有不法資金進出，
    要求配合調查；隨後另一名詐欺集團成員再打電話自稱為桃
    園地檢署書記官，並傳真地檢署資料予丙○○，要求其將帳
    戶現金提領出來，依指示存入所指定之帳戶內，丙○○因而
    陷於錯誤，遂於同日中午12時51分許，臨櫃匯款8萬元至甲○○上開彰化銀行清水分行帳戶內。嗣因丁○○、戊○○、
    丙○○發覺遭騙報警處理而循線查獲。
二、案經臺中縣警察局清水分局報告臺灣臺中地方法院檢察署檢
    察官偵查起訴。
    理    由
一、訊據被告甲○○對於上開彰化銀行清水分行及國泰世華銀行
    清水分行帳戶為其所申設，並於前揭時、地，將其該帳戶存
    摺、金融卡連同密碼，交付予其網友施佳褒，由網友施佳褒
    交予犯罪集團成員，嗣被害人丁○○、戊○○、丙○○於前
    述時間，遭詐欺集團成員施以詐術，致陷於錯誤，分別將前
    揭款項匯入被告之上開彰化銀行清水分行及國泰世華銀行清
    水分行帳戶等情，均供承不諱，並經被害人丁○○、戊○○
    、丙○○於警詢之指述明確，復有國泰世華商業銀行存款存
    根、合作金庫銀行存款憑條、彰化銀行存款憑條、偽造之法
    務部執行假扣押處份命令、偽造之臺灣桃園地方法院檢察署
    刑事傳票、偽造之個人資料外洩授權止付聲明書、偽造之桃
    園地方法院分案執行財產聲請書、偽造之臺灣桃園地方法院
    檢察總署偵查卷宗、彰化銀行清水分行97年12月2日彰清字
    第0972790號函檢附被告開戶原始資料及存摺存款-交易明細
    查詢、國泰世華商業銀行97年12月2日（97）國世銀《清發
    》字第53號函檢附被告開戶原始資料及存摺存款對帳單等在
    卷可稽，是被告甲○○上開彰化銀行清水分行及國泰世華銀
    行清水分行之帳戶，確均為詐欺集團成員作為實施詐欺被害
    人丁○○、戊○○、丙○○犯行之用乙節，足堪認定。
二、按刑法上之故意，分為直接故意（確定故意）與間接故意（
    不確定故意）。行為人對於構成犯罪之事實，明知並有意使
    其發生者，為直接故意；行為人對於構成犯罪之事實，預見
    其發生而其發生並不違背其本意者，為間接故意。又幫助犯
    之成立，以行為人主觀上認識被幫助者正欲從事犯罪或係正
    在從事犯罪，且該犯罪有既遂之可能，而其行為足以幫助他
    人實現構成要件者，即具有幫助故意，並不以行為人確知被
    幫助者係犯何罪名為必要。而按金融機構之帳戶為個人理財
    之工具，為便利大眾使用此一理財工具，以資活絡資金供需
    ，對於申請開設金融帳戶並無設有任何特殊之限制，一般民
    眾皆能自由申請開戶，並得同時在不同金融機構申請多數存
    款帳戶使用，乃眾所周知之事實，依一般人之社會生活經驗
    ，倘係經由合法管道之收入或支出，其於金融帳戶之存放及
    提領，本可自行向金融行庫開立帳戶後使用，殊無大費周章
    使用他人帳戶之必要，況且近來詐騙案件層出不窮，詐騙集
    團多利用人頭帳戶做為出入帳戶，不僅廣為媒體所披載，亦
    經政府一再宣導提醒注意，尤以現今各地金融機構所設自動
    提款機莫不設定轉帳之警示畫面，或張貼警示標語，促請使
    用大眾注意，衡諸目前社會以電視、報紙甚至網路等管道流
    通資訊之普及程度，以及使用自動提款機從事提款、轉帳交
    易之頻繁，苟見有陌生人不思以自己名義申請開立帳戶，反
    而向不特定人蒐集或收購他人之金融機構帳戶使用，自屬可
    疑。而現今犯罪集團或不法份子為掩飾其不法獲利途徑，避
    免執法人員之追究處罰，經常誘使一般民眾提供金融機構帳
    戶存摺等資料，渠等再以此帳戶供作對外詐騙或其他各種財
    產犯罪之不法用途使用等情，亦為一般合理之人知之甚是。
    被告於行為時為24歲之成年人，已有相當之社會生活經驗，
    對此應有相當之了解，且於被告於本院準備程序中亦為認罪
    之表示，而被告將所有前開2帳戶之存摺、提款卡及密碼交
    予網友施佳褒，對於施佳褒交付予詐欺集團成員，用以實施
    詐欺被害人犯行，應確可預見，而仍容任他人使用，對於詐
    欺集團成員利用其帳戶向被害人詐取財物，並無違背其本意
    ，是被告主觀上應具有幫助他人詐取財物之不確定故意，而
    其提供郵局帳戶存摺、提款卡及密碼之行為，亦屬刑法詐欺
    罪構成要件以外之行為，其幫助詐欺犯行，應可認定。
三、綜上所述，本案事證明確，被告幫助詐欺取財之犯行，洵堪
    認定，應依法論科。
四、按幫助犯之成立，主觀上行為人須有幫助故意，客觀上須有
    幫助行為，意即須對於犯罪與正犯有共同之認識，而以幫助
    之意思，對於正犯資以助力，而未參與實施犯罪之行為者而
    言（參照最高法院75年度臺上字第1509號、88年度臺上字第
    1270號判決意旨）。本案被告甲○○將其彰化銀行清水分行
    及國泰世華銀行清水分行之帳戶存摺、提款卡連同密碼，交
    予施佳褒，使詐欺集團成員取得而作為對被害人實行詐欺取
    財犯罪之取款工具，顯係基於幫助他人實行詐欺取財犯罪之
    犯意，且所為提供金融帳戶之行為，亦屬刑法詐欺罪構成要
    件以外之行為。而詐欺集團取得被告提供之上開帳戶存摺、
    提款卡及密碼等資料，藉以供詐欺被害人之用，該犯罪集團
    成員係犯刑法第339條第1項詐欺取財罪。是核被告所為，係
    犯刑法第30條第1項、第339條第1項之幫助詐欺取財罪。又
    被告以一交付行為，同時提供彰化銀行清水分行及國泰世華
    銀行清水分行帳戶存摺、提款卡及密碼，幫助詐欺集團成員
    詐騙被害人丁○○、戊○○、丙○○等人，使渠等交付財物
    ，均為一行為觸犯數罪名，均屬想像競合犯，應依刑法第55
    條之規定，應從一重之幫助詐欺取財罪論處。被告行為僅止
    於幫助，爰依刑法第30條第2項規定，按正犯之刑減輕之。
    爰審酌被告提供上揭銀行帳戶供詐欺集團成員使用，助長詐
    欺集團財產犯罪之風氣，致本案被害人受騙而匯款，實為當
    今社會層出不窮之詐財事件所以發生之根源，造成社會互信
    受損，擾亂金融交易往來秩序，影響層面甚大，且亦因被告
    提供帳戶之行為，使執法人員難以追查該詐騙集團之真實身
    分，實屬不該，應予相當之非難，並考量被告於本院坦承犯
    行之犯後態度，並酌量被告之智識程度、犯罪動機、目的、
    手段、提供帳戶之數量、對於被害人所生之損害等一切情狀
    ，量處如主文所示之刑，並諭知易科罰金之折算標準，以示
    懲儆。
據上論斷，應依刑事訴訟法第273條之1第1項、第299條第1項前
段，刑法第30條第1項前段、第2項、第339條第1項、第55條、第
41條第1項前段，刑法施行法第1條之1第1項、第2項前段，判決
如主文。
本案經檢察官乙○○到庭執行職務。
中    華    民    國    98    年   12    月    31     日
                    刑事第三庭  法  官  李慧瑜
以上正本證明與原本無異。
如不服本判決，應於收受送達後10日內向本院提出上訴書狀（應
敘述具體理由並附繕本）。
                                書記官  陳青瑜
中    華    民    國    98    年   12    月    31     日
附錄論罪科刑法條：
中華民國刑法第339條第1項
意圖為自己或第三人不法之所有，以詐術使人將本人或第三人之
物交付者，處5年以下有期徒刑、拘役或科或併科1千元以下罰金
。

司法院資訊處製作；財團法人民間司法改革基金會備份。
